【裁判字號】    99,台上,5939
【裁判日期】    990930
【裁判案由】    妨害性自主
【裁判全文】
最高法院刑事判決            九十九年度台上字第五九三九號
上  訴  人  甲○○
選任辯護人  李弘仁律師
上  訴  人  乙○○
上列上訴人等因妨害性自主案件，不服台灣高等法院中華民國九
十七年十二月三十一日第二審判決（九十七年度上訴字第一八五
九號，起訴案號：台灣板橋地方法院檢察署九十六年度偵字第一
五九七七號），提起上訴，本院判決如下：
    主  文
原判決關於甲○○於民國九十六年七月間某日所犯妨害性自主罪
部分撤銷，發回台灣高等法院。
其他上訴駁回。
    理  由
一撤銷發回部分：
本件原判決認定上訴人甲○○因其弟乙○○與中度智能不足的成
年女子Ａ女（真實姓名年籍詳卷）交往，因而結識Ａ女之女即未
滿十二歲輕度智能不足心智缺陷之兒童Ｂ女（民國九十年出生，
真實姓名年籍詳卷），甲○○係成年人，見Ｂ童心智缺陷不知抗
拒，Ａ女生計匱乏經由甲○○介紹才取得工作，當畏於生計不敢
聲張，竟起淫念，於九十六年七月間某日，甲○○趁Ａ女與乙○
○於其○○縣○○鄉○○○街○巷○號○樓之○住處合意性交而
無暇顧及在隔壁房間內的Ｂ童，竟基於性交犯意，將Ｂ童衣服拉
開、內褲脫掉，撫摸Ｂ童胸部，並將性器官插入Ｂ童性器；縱使
Ａ女步出房門目睹上情加以阻止，甲○○仍置之不理，而對Ｂ童
性交得逞等情。因而撤銷第一審關於甲○○此部分無罪之判決，
改判論處甲○○成年人故意對兒童犯乘機性交罪刑，固非無見。
惟查：(一)、有罪之判決書須將認定之犯罪事實詳記於事實欄，然
後於理由內逐一說明其憑以認定之證據，使事實與理由兩相一致
，方為合法。倘事實欄已有及，而理由內未加說明，是為理由
不備，理由已加說明，而事實欄無此記載，則理由失其依據，均
足以構成撤銷之原因。原判決事實欄雖記載甲○○見Ｂ童心智缺
陷不知抗拒，竟起淫念，而對Ｂ童性交得等情，然甲○○於原
審時即已否認知悉Ｂ童有心智缺陷之情事（見原審卷第一０三頁
反面）。原判決未於理由欄明何以認定甲○○知悉Ｂ童有心智
缺陷之依據，已有理由不備之違誤。又原判決事實欄認定甲○○
係以撫摸Ｂ童胸部，並將其性器官插入Ｂ童性器官之方式，而對
Ｂ童性交得逞；乃由理由欄引用Ｂ童於偵查中指述：「大阿伯（
即甲○○）脫我衣服摸我胸部，用『手指伸入我尿尿地方』，把
他小雞雞放到我尿尿地方，後來小雞雞有濕濕的東西跑出來。」
等語（見原判決第三頁倒數第五至三行）。就甲○○係以何方式
對Ｂ童為性交，其事實及理由欄記載前後不盡相符，亦有理由矛
盾之違法。(二)、刑法第二百二十一條所稱之「其他違反其（被害
人）意願之方法」，參諸本院九十七年度第五次刑事庭會議決議
一之意旨，應係指該條所列舉之強暴、脅迫、恐嚇、催眠術以外
，其他違反被害人意願之方法，妨害被害人之意思自由者而言。
於被害人係未滿十四歲之情形，參照聯合國「兒童權利公約」（
西元一九九○年九月二日生效）第十九條第一項所定：「簽約國
應採取一切立法、行政、社會與教育措施，防止兒童（該公約所
稱『兒童』係指未滿十八歲之人）…遭受身心脅迫、傷害或虐待
、遺棄或疏忽之對待以及包括性強暴之不當待遇或剝削」之意旨
，以及「公民與政治權利國際公約」第二十四條第一項：「每一
兒童應有權享受家庭、社會和國家為其未成年地位給予的必要保
護措施…」、「經濟社會文化權利國際公約」第十條第三項：「
應為一切兒童和少年採取特殊的保護和協助措施…」等規定（按
：公民與政治權利國際公約及經濟社會文化權利國際公約施行法
第二條明定：「兩公約所揭示保障人權之規定，具有國內法律效
力」），自應由保護該未滿十四歲之被害人角度解釋「違反被害
人意願之方法」之意涵。本案Ｂ童於偵查中即指稱：當時大阿伯
（即甲○○）對伊做那些事時，伊有說不可以，而且伊當時有流
血，伊覺得很痛，還有哭等語（見偵字第一五九七七號卷第八十
八頁），倘若非虛，甲○○對Ｂ童為性交行為時，Ｂ童於事前似
已表達拒絕之意，事中亦顯示出不悅、痛苦之神情，甲○○上開
所為，似已違反Ｂ童之意願。原判決就此部分未予調查、釐清，
遽認甲○○上開所為，係犯刑法第二百二十五條之乘機性交罪，
亦有調查未盡之違背法令。上訴意旨指摘原判決此部分違法，尚
非全無理由，應認此部分有發回更審之原因。
二上訴駁回（即乙○○）部分：
查第三審上訴書狀，應述上訴之理由，其未述者，得於提起
上訴後十日內補提理由書於原審法院，已逾上述期間，而於第三
審法院未判決前仍未提出上訴理由書狀者，第三審法院應以判決
駁回之，刑事訴訟法第三百八十二條第一項、第三百九十五條後
段規定甚明。本件上訴人乙○○因妨害性自主案件，不服原審判
決，於九十八年一月十六日提起上訴，並未述理由，迄今逾期
已久，於本院未判決前仍未提出，依上開規定，其上訴自非合法
，應予駁回。
據上論結，應依刑事訴訟法第三百九十七條、第四百零一條、第
三百九十五條後段，判決如主文。
中    華    民    國  九十九  年    九    月   三十   日
                      最高法院刑事第十三庭
                          審判長法官  賴  忠  星  
                                法官  呂  丹  玉  
                                法官  吳      燦  
                                法官  蔡  名  曜  
                                法官  葉  麗  霞  
本件正本證明與原本無異
                                      書  記  官  
中    華    民    國  九十九  年    十    月    七    日
                                                      Ｅ

司法院資訊處製作；財團法人民間司法改革基金會備份。
